ACORDAO-COMPLETO-2527343

ACÓRDÃO 1303/2022 ATA 6/2022 - PRIMEIRA CÂMARA

VISTOS, relatados e discutidos estes autos de admissão de pessoal efetuada pela Caixa Econômica Federal,
ACORDAM os Ministros do Tribunal de Contas da União, reunidos em sessão da Primeira Câmara, diante das razões expostas pelo Relator, com fundamento no art. 71, inciso III, da Constituição Federal e nos arts. 1º, inciso V, 39, inciso I, e 41 da Lei 8.443/1992, em:
9.1. considerar ilegal e negar registro ao ato de admissão da sra. Aline Barbosa Batista Araujo;
9.2. determinar à Caixa Econômica Federal que dê ciência desta deliberação à interessada;
9.3. esclarecer à entidade que, a despeito da negativa de registro do ato, a admissão poderá subsistir enquanto se mantiver hígida a sentença favorável à interessada proferida no processo trabalhista 0000403-79.2016.5.10.0009, originalmente proposto junto à Justiça do Trabalho da 10ª Região.

Apreciação, para fins de registro, de admissão de pessoal pela Caixa Econômica Federal.

Primeira Câmara

Caixa Econômica Federal.

3. Interessada: Aline Barbosa Batista Araujo (XXX.937.161-XX).

13.1. Ministros presentes: Walton Alencar Rodrigues (Presidente), Benjamin Zymler (Relator) e Jorge Oliveira.
13.2. Ministros-Substitutos presentes: Augusto Sherman Cavalcanti e Weder de Oliveira.

BENJAMIN ZYMLER

Adoto como relatório, com os ajustes de forma pertinentes, a instrução elaborada no âmbito da Secretaria de Fiscalização de Integridade de Atos e Pagamentos de Pessoal e de Benefícios Sociais (Sefip) , a qual contou com a anuência dos dirigentes da unidade técnica e do representante do Ministério Público nos autos:
"INTRODUÇÃO
Trata-se de ato de admissão, submetido, para fins de registro, à apreciação do Tribunal de Contas da União (TCU) , de acordo com o art. 71, inciso III, da Constituição Federal. O ato foi cadastrado e disponibilizado ao TCU por intermédio do Sistema e-Pessoal, na forma dos arts. 2º e 4º da Instrução Normativa TCU 78/2018.
O ato deste processo pertence à Caixa Econômica Federal.
EXAME TÉCNICO
Procedimentos aplicados
Os procedimentos para exame, apreciação e registro de atos de pessoal encontram-se estabelecidos na Instrução Normativa TCU 78/2018 e na Resolução TCU 206/2007. 
....................................................................................................................................................................
Exame das Constatações
Ato: 34543/2017 - Interessada: ALINE BARBOSA BATISTA ARAUJO
Parecer do Controle Interno: considerar o ato legal.
Constatação e análise: 
0. Data de convocação posterior à data de validade do processo seletivo.
	Análise da Equipe Técnica: ilegal
A data de validade inicial do processo seletivo era 16/06/2015, mas foi prorrogada até 16/06/2016. A interessada obteve decisão judicial favorável em 28/04/2016 e foi convocada em 18/09/2017. 
A contratação após a validade de processo seletivo está em desconformidade com a legislação vigente. Há jurisprudência consolidada no TCU no sentido de considerar ilegais e negar registro aos atos de admissões ocorridos após a expiração do prazo improrrogável dos certames, consoante Acórdão 1106/2020-TCU-Plenário, cujo enunciado prescreve: 
'A expiração do prazo de validade de concurso público constitui óbice intransponível ao registro pelo TCU de atos de admissão efetuados posteriormente a essa data, devendo, no entanto, ser assegurada a produção dos efeitos das admissões enquanto subsistir decisão judicial favorável aos interessados.' 
Assim, propõe-se considerar ilegal o ato de admissão de ALINE BARBOSA BATISTA ARAUJO, negando-lhe o correspondente registro, nos termos do art. 260, § 1º, do Regimento Interno desta Corte de Contas, e determinar à Caixa Econômica Federal que acompanhe os desdobramentos do Processo 0000403-79.2016.5.10.0009, em trâmite na 9ª Vara de Brasília, e adote as medidas pertinentes em caso de desconstituição da sentença.
O quadro resumo de ocorrências e, quando for o caso, o detalhamento da norma legal e da jurisprudência para a inconsistência acima elencada encontra-se no anexo II dessa instrução. 
Encaminhamento do ato: 
Considerar ILEGAL e recusar registro do ato de admissão de ALINE BARBOSA BATISTA ARAUJO do quadro de pessoal da Caixa Econômica Federal, com base nos arts. 71, inciso III, da Constituição Federal, 1º, inciso V, e 39, inciso II, da Lei 8.443/1992 e 260, § 1º, do Regimento Interno.
....................................................................................................................................................................
CONCLUSÃO
A abrangência e a profundidade das verificações levadas a efeito fundamentam convicção de que o ato 34543/2017 pode ser apreciado pela ilegalidade, em razão das irregularidades apontadas no item Exame das Constatações desta instrução, que representam afronta à legislação e à jurisprudência de referência.
PROPOSTA DE ENCAMINHAMENTO
Ante o exposto, com fundamento nos arts. 71, inciso III, da Constituição Federal, 1º, inciso V, e 39, incisos I e II, da Lei 8.443/1992 e 260 do Regimento Interno do Tribunal de Contas da União, propõe-se: 
considerar ILEGAL e recusar registro do ato de admissão de ALINE BARBOSA BATISTA ARAUJO do quadro de pessoal da Caixa Econômica Federal;
com fulcro no art. 262, caput, do Regimento Interno deste Tribunal, determinar à Caixa Econômica Federal que acompanhe os desdobramentos da Ação, e, caso venha a ser desconstituída a sentença ora favorável ao (à) interessado (a) , torne sem efeito seu ato de admissão nos quadros da entidade, bem como providencie o cadastramento do respectivo desligamento no sistema e-Pessoal."
É o relatório.

não há.

Procurador Júlio Marcelo de Oliveira.

ADMISSÃO DE PESSOAL EFETUADA EM ESTRITO CUMPRIMENTO A DECISÃO TRABALHISTA. SUPOSTA PRETERIÇÃO DE CANDIDATA APROVADA EM CONCURSO PÚBLICO, INSCRITA EM CADASTRO DE RESERVA, DECORRENTE DA CONTRATAÇÃO DE MÃO DE OBRA TEMPORÁRIA POR MEIO DE EMPRESA INTERPOSTA. INEXISTÊNCIA DE VAGAS E DE DOTAÇÃO ORÇAMENTÁRIA. AUSÊNCIA DE INTERESSE DA ADMINISTRAÇÃO. ILEGALIDADE. NEGATIVA DE REGISTRO. ORIENTAÇÃO À ORIGEM.

ATOS DE ADMISSÃO (ADS)

Secretaria de Fiscalização de Integridade de Atos e Pagamentos de Pessoal e de Benefícios Sociais (Sefip).

Em exame, a admissão da sra. Aline Barbosa Batista Araujo nos quadros da Caixa Econômica Federal (CEF) , realizada por força de decisão judicial.
2.	Instruindo o feito, a Secretaria de Fiscalização de Integridade de Atos e Pagamentos de Pessoal e de Benefícios Sociais (Sefip) , tendo por ilícita toda e qualquer admissão materializada após a expiração do prazo de validade do respectivo concurso público, como no caso, manifesta-se pela ilegalidade e negativa de registro do ato.
3.	O Ministério Público, em cota simples, põe-se de acordo.
4.	Divirjo dos pareceres quanto à motivação para a negativa de registro da contratação.
5.	De plano, observo que a hipótese não se confunde com aquela tratada nos Acórdão 1106/2020-TCU-Plenário, 7.135/2014-1ª Câmara e 3.713/2019-2ª Câmara, entre muitos outros, citados pela secretaria especializada para embasar sua proposta de encaminhamento (peça 5, p. 2 e 5) . Todos aqueles casos envolveram processos judiciais - de caráter coletivo - em que o autor (Ministério Público do Trabalho) especificamente pleiteou, e obteve, a prorrogação dos prazos de validade dos concursos por tempo indeterminado.
6.	Aqui, diferentemente, cuida-se de ação individual, proposta na vigência do certame e envolvendo possível ilicitude praticada pela administração em desfavor da interessada, ilicitude essa que teria ocasionado sua não convocação dentro do prazo regular do concurso. Assim, a efetivação tardia da admissão foi mera decorrência circunstancial do tempo demandado pelo Judiciário para processamento da ação e deliberação definitiva sobre a matéria.
7.	Aliás, fosse como sugere a Sefip, virtualmente todas as admissões efetuadas por ordem judicial teriam seu registro negado por esta Corte.
8.	Pois bem, segundo informam os autos, a sra. Aline Barbosa Batista Araujo, classificada em 637º lugar para o cadastro de reserva do cargo de técnico bancário, concurso regido pelo Edital CEF 1/2014-NM, requereu em juízo sua imediata admissão sob o argumento de que teria havido preterição na sua convocação. Como prova do alegado, citou a contratação, pela entidade, de empresa interposta para fornecimento de mão de obra temporária cujas atribuições seriam as mesmas previstas para o cargo ao qual se habilitou.
9.	A sentença de segunda instância, favorável à interessada, foi assim ementada (processo 0000403-79.2016.5.10.0009, recurso ordinário, Tribunal Regional do Trabalho da 10ª Região; peça 3, p. 4) :
"1. 'CONCURSO PÚBLICO. FASE DE PRÉ-CONTRATAÇÃO. COMPETÊNCIA DA JUSTIÇA DO TRABALHO. 1. É pacífico o entendimento, nas duas Turmas da Corte, de que compete à Justiça laboral o julgamento das controvérsias nas quais se discutem questões afetas à fase pré-contratual relativas às pessoas jurídicas integrantes da administração indireta. 2. Para dissentir das conclusões do Tribunal de origem no tocante ao reconhecimento do vínculo empregatício, seria necessário o reexame da legislação infraconstitucional pertinente, assim como dos fatos e das provas dos autos, o que é inviável em recurso extraordinário. Incidência das Súmulas nº s 279 e 636/STF. 3. Agravo regimental não provido. 4. Inaplicável o art. 85, § 11, do CPC, pois não houve fixação prévia de honorários advocatícios na causa.' (ARE 972204 AgR/SP, 2ª Turma, Rel. Min. Dias Toffoli, DJe de 29/08/2016) . Precedentes do Exc. STF e do colendo TST. 
2. LITISCONSÓRCIO PASSIVO NECESSÁRIO. O litisconsórcio necessário resulta de disposição expressa de lei ou da natureza não cindível da relação jurídica do direito material em discussão. Assim, inexiste obrigatoriedade da formação do respectivo litisconsórcio, pois o direito ou não do autor de ser nomeado não afeta diretamente a esfera jurídica dos demais candidatos aprovados no concurso público. 
3. CAIXA ECONÔMICA FEDERAL. CONCURSO PÚBLICO. PRETERIÇÃO DE CANDIDATO. CONTRATAÇÃO DE TERCEIRIZADOS PARA ATIVIDADES ADMINISTRATIVAS COMPATÍVEIS COM AS ATRIBUIÇÕES DO CARGO OBJETO DO CONCURSO. PROVA. É pacífico na jurisprudência pátria a compreensão de que a aprovação em cadastro reserva gera ao candidato mera expectativa de direito, convolando-se em direito adquirido, quando revelada a ocorrência de preterição. E a preterição pode ser consagrada, dentre outras hipóteses, pela contratação de terceirizados em quantidade compatível a posição ostentada pelo candidato aprovado no certame. Na hipótese em julgamento, tornaram-se incontroversos a contratação de terceirizados pela reclamada, no período de validade do concurso, e o desenvolvimento de atividades, por esses terceirizados, similares àquelas objeto do cargo ao qual concorreu a reclamante para preenchimento de cadastro reserva. A esses fatos somam-se o silêncio da reclamada quanto à quantidade de empregados terceirizados contratados e o expressivo valor do respectivo contrato, a sugerir que tais contratações superaram e muito a classificação obtida pela reclamante no concurso. Preterição reconhecida, para manter a decisão originária que reconheceu o direito da reclamante à admissão. 
4. Recurso ordinário da reclamada conhecido e parcialmente provido."
10.	Ocorre que, de acordo com a defesa então apresentada pela CEF (peça 3, p. 10 e 15) :
	- não havia previsão de vagas, no edital do concurso, para a contratação da interessada;
	- as contratações de novos empregados carecem de prévia "autorização do Governo Federal, com necessidade de previsão orçamentária e análise de viabilidade financeira pelos Ministérios do Planejamento e da Fazenda";
	- a ventilada terceirização se deu em conformidade com a legislação de regência, não envolvendo as atividades finalísticas da empresa; antes, limitou-se a "serviços de natureza acessória e secundária em relação à atividade-fim do banco, já que estas são executadas, exclusivamente, por empregados aprovados em concurso público".
11.	Nessas circunstâncias, mormente em face da inexistência de vagas formalmente criadas e da ausência de previsão orçamentária específica para a contratação - pontos nem sequer tangenciados pelo juízo trabalhista -, entendo que, no plano administrativo, embora não se possa negar vigência ao provimento judicial obtido pela interessada, impõe-se a negativa de registro do ato.
	Diante do exposto, voto no sentido de que este Colegiado adote a deliberação que ora submeto à sua apreciação.
TCU, Sala das Sessões Ministro Luciano Brandão Alves de Souza, em 15 de março de 2022.
	
BENJAMIN ZYMLER 
Relator